最  高  行  政  法  院  裁  定
111年度抗字第180號
抗  告  人  蔡洪梅                                 
            洪義雄                                  
            蔡佩恒                                     
            洪純華                                   
上列抗告人因與相對人財政部國有財產署南區分署間有關土地事
務事件，對於中華民國111年5月19日高雄高等行政法院111年度
訴字第129號裁定，提起抗告，本院裁定如下︰
　　主  文
抗告駁回。
抗告訴訟費用由抗告人負擔。
　　理  由
一、抗告法院認抗告為無理由者，應為駁回抗告之裁定。
二、坐落○○市○○區○○○段000地號土地（下稱系爭土地）為相對人
    經管之國有土地，前由抗告人蔡洪梅於民國77年9月9日承租
    作造林使用。抗告人蔡洪梅於租期屆滿後申請續租換約，雙
    方於106年1月26日簽訂「國有土地（造林）租賃契約書」（
    下稱系爭租約），約定種植木麻黃、相思樹、麻竹為造林樹
    種，租賃期間自105年1月1日起至114年12月31日止。嗣抗告
    人蔡洪梅、蔡佩恒、洪純華等3人填具「國有非公用不動產
    過戶/承租人名義變更換約申請書」，委託抗告人洪義雄於1
    05年2月19日送件向相對人申請過戶換約，將承租人由抗告
    人蔡洪梅變更為抗告人蔡佩恒、洪純華2人。惟相對人於105
    年11月24日派員勘查結果，系爭土地上有鐵皮造組合屋、貨
    櫃屋（屋頂鐵皮棚架）、木造涼亭、水泥私設道路、水溝等
    地上物，並非作為造林使用，違反系爭租約七、其他約定事
    項（六）之約定，經相對人要求改正，未獲辦理。相對人遂
    以108年4月17日台財產南租字第10800054070號函（下稱系
    爭函文）通知抗告人，終止與抗告人蔡洪梅之租約並註銷申
    請換約案。抗告人不服，逕向高雄高等行政法院（下稱原審
    ）提起行政訴訟，聲明：請求發放系爭土地「更名換約」案
    之新租約。經原審111年度訴字第129號裁定移送臺灣高雄地
    方法院（下稱高雄地院）審理，抗告人不服，提起抗告。
三、抗告意旨略謂：相對人在國有地野溪截流建壩，破壞水土保
    持，抗告人通報災害且不願配合不實勘災紀錄，相對人利用
    職權刁難，箝制「更名換約」，單向行使行政權，涉及公法
    上違失，並非私權糾紛，依據行政訴訟法第2條得提起行政
    訴訟。相對人逾越權限，濫用權力之行政行為不作追究，移
    送非公法管轄法院高雄地院，誤導問題，不能信服。依國有
    財產法第42條第3項規定、系爭租約第2條約定，及財政部國
    有財產局96年10月3日台財產局第0964001724號函，相對人
    如無正當理由，不得撤銷租約，亦不得不予換約等語。
四、本院查：
  ㈠行政訴訟法第2條規定：「公法上之爭議，除法律別有規定外
    ，得依本法提起行政訴訟。」行政法院組織法第47條準用法
    院組織法第7條之3第1項、第2項、第4項規定：「（第1項）
    法院認其無審判權者，應依職權以裁定將訴訟移送至有審判
    權之管轄法院。但其他法律另有規定者，不在此限。（第2
    項）前項有審判權之管轄法院為多數而原告有指定者，移送
    至指定之法院。（第4項）法院為第一項及前項裁定前，應
    先徵詢當事人之意見。」我國對於行政訴訟與民事訴訟之審
    判，依現行法律之規定，係採二元訴訟制度，分由不同性質
    之法院審理。關於公法關係所生之爭議，由行政法院審判，
    因私法關係所生之爭執，由普通法院審判。個案爭議如屬私
    法性質，應循民事訴訟程序救濟。
  ㈡國有財產法第4條第1項規定：「國有財產區分為公用財產與
    非公用財產兩類。」第11條規定：「公用財產以各直接使用
    機關為管理機關，直接管理之。」第42條規定：「(第1項)
    非公用財產類不動產之出租，得以標租方式辦理。但合於左
    列各款規定之一者，得逕予出租︰原有租賃期限屆滿，未逾
    6個月者。民國82年7月21日前已實際使用，並願繳清歷年
    使用補償金者。依法得讓售者。(第2項)非公用財產類之不
    動產出租，應以書面為之；未以書面為之者，不生效力。(
    第3項)非公用財產類之不動產依法已為不定期租賃關係者，
    承租人應於規定期限內訂定書面契約；未於規定期限內訂定
    書面契約者，管理機關得終止租賃關係。(第4項)前項期限
    及非公用財產類不動產出租管理辦法，由財政部擬定報請行
    政院核定後發布之。」並於同法第43條至第45條就國有非公
    用財產之出租、收益及終止或解約收回等事項加以規範。國
    有財產管理機關據上規定所為之出租，即係基於非公用財產
    管理之需要，代表國家與私人間成立租賃契約。
　㈢查抗告人起訴主張依國有財產法第42條（抗告人誤載為國有
    財產法第42條之3）請求發放系爭土地「更名換約」案之新
    租約，依其主張可知，本件為抗告人與相對人間有關系爭土
    地承租問題所生爭議，核與公益目的無涉之私權爭議。系爭
    函文並非行使公權力對外發生法律上效果之單方行政行為，
    並非行政處分，而屬私法上意思表示。本件抗告人與相對人
    因承租系爭土地所生之私權爭議，應向普通法院訴請裁判，
    原審對之並無審判權。復查系爭土地位置及相對人機關所在
    地分別在○○市○○區及○○市○○區，原審乃於徵詢抗告人意見後
    ，將本件裁定移送有管轄權之高雄地院，並無不合。抗告意
    旨主張本件係屬公法爭議，據以指摘原裁定違誤，求予廢棄
    ，為無理由，應予駁回。
五、依行政訴訟法第104條、民事訴訟法第95條、第78條、第85
    條第1項前段，裁定如主文。
中　　華　　民　　國　　111 　年　　8 　　月　　25　　日
                    最高行政法院第四庭
                        審判長法官  陳　國　成　
                              法官　王　碧　芳
                              法官　鍾　啟　煌
                              法官　蔡　紹　良
                              法官　簡　慧　娟

以  上  正  本  證  明  與  原  本  無  異
中　　華　　民　　國　　111 　年　　8 　　月　　25　　日
　　　　　　　　　　　　　　　書記官　蕭　君　卉